【裁判字號】    95,簡,3
【裁判日期】    950511
【裁判案由】    確認拍賣無效
【裁判全文】
臺灣臺中地方法院民事判決  95年度簡字第3號
    原      告  乙○○
                甲○○
                戊○○
                丙○○
                癸○○○
                壬○○○
    兼  共  同
    訴訟代理人  丁○○
    被      告  己○○
    訴訟代理人  辛○○
                庚○○
上列當事人間請求確認拍賣無效事件，本院於民國95年4月27日
言詞辯論終結，判決如下：
    主      文
原告之訴及假執行之聲請均駁回。
訴訟費用由原告負擔。
    事實及理由
壹、原告主張：原告為台中縣大里市○○段968地號（重編前為
    番仔寮段210之155地號）土地之所有權人，前開土地上之建
    物即大里市○○段557建號、門牌號碼為台中縣大里市○○
    街344號房屋（整編前為仁慈街117號），原為原告丁○○所
    有。前開房屋經本院以76年度執字第3305號強制執行事件拍
    賣時，當時之前開土地所有權人為原告乙○○（應有部分3
    分之1）、訴外人何阿甘（應有部分3分之2），然執行法院
    並未通知依土地法第104條規定有優先購買權之原告乙○○
    與訴外人何阿甘，原告並於開標時當場表示優先承購，執行
    法院卻置之不理而由被告得標，爰請求確認該拍賣無效原告
    等語。並聲明：（一）確認本院76年度執字第3305號強制執
    行事件所為拍賣無效。（二）被告應將門牌號碼為台中縣大
    里市○○街344號房屋返還並移轉登記與原告。（三）訴訟
    費用由被告負擔。（四）願供擔保，請准宣告假執行。
貳、被告則以：一、原告丁○○因積欠他人債務，故其所有前開
    房屋乃經本院76年度執字第3305號強制執行事件拍賣，而由
    被告拍定取得，強制執行價金分配與債權人後，剩餘價金亦
    歸原告丁○○取得。二、系爭房屋拍賣時，原告丁○○並非
    系爭土地之所有權人，其主張優先購買權，自屬無據等語，
    資為抗辯。並聲明：（一）原告之訴駁回。（二）訴訟費用
    由原告負擔。
參、本院之判斷：
一、按土地法第104條第1項後段所謂房屋出賣時，基地所有權人
    有依同樣條件優先購買之權，係指基地出租之情形而言，其
    基地係被占用者，自無該條項之適用（最高法院49年度台上
    字第1546號判例參照）。次按當事人主張有利於己之事實，
    就其事實有舉證之責任，民事訴訟法第277條定有明文；又
    事實有常態與變態之分，其主張常態事實者無庸負舉證責任
    ，反之，主張變態事實者，則須就其所主張之事實負舉證責
    任（最高法院86年度台上字第891號判決參照）。查：
（一）系爭建物即房屋拍賣時，該建物所有權人為原告丁○○，
      前開土地所有權人為原告乙○○（應有部分3分之1）、何
      阿甘（應有部分3分之2），為兩造所不爭，自堪信為真實
      。然依前開說明，房屋出賣時，基地所有權人有依同樣條
      件優先購買之權，係指基地出租之情形而言，原告迄未舉
      證證明系爭房屋拍賣時，原告為系爭土地之出租人，則其
      主張依土地法第104條之規定，就系爭房屋有優先購買權
      ，自屬無據。
（二）執行法院拍賣執行標的物時，必通知優先購買權人，且經
      優先購買權人符合法定要件而表示優先購買時，必由優先
      購買權人承購，係屬常態；至漏未通知優先購買權人，或
      優先購買權人符合法定要件而表示優先購買時，執行法院
      不令其優先購買，即屬變態。則依前開說明，本件原告自
      應就其所主張之變態事實，即執行法院漏未通知原告，或
      原告符合法定要件而表示優先購買時，執行法院不令其優
      先購買等事實，負舉證之責任。然原告迄未舉證證明此部
      分對其有利且屬變態之事實，則其前開主張，自屬無據。
（三）原告既未舉證證明其得行使系爭優先購買權，從而，其請
      求被告返還並移轉登記系爭房屋，亦屬無據。
二、綜上所述，原告依土地法第104條優先購買權規定，請求確
    認確認本院76年度執字第3305號強制執行事件所為拍賣無效
    ，並請求被告返還並移轉登記系爭房屋，為無理由，應予駁
    回。
三、原告之訴既經駁回，其假執行之聲請，亦失所附麗，應併予
    駁回。
四、本件事證已臻明確，兩造所為之其他主張，陳述並所提之證
    據，經審酌後，認均與本件之結論無礙，不再一一論述，併
    予敘明。
肆、訴訟費用負擔之依據：民事訴訟法第78條、第436條第2項。
中    華    民    國     95    年    5    月    11    日
                  民事第三庭    法  官  陳卿和
正本係照原本作成。
如對本判決上訴，須於判決送達後20日內向本院提出上訴狀。
中    華    民    國     95    年    5    月    11    日
                                書記官


司法院資訊處製作；財團法人民間司法改革基金會備份。
